【裁判字號】    98,家抗,14
【裁判日期】    980625
【裁判案由】    指定遺產管理人
【裁判全文】
臺灣彰化地方法院民事裁定             98年度家抗字第14號
抗  告  人  乙○○
                        之1
相  對  人  甲○○○
關  係  人  財政部國有財產局臺灣中區辦事處彰化分處
法定代理人  曾平輝
上列抗告人因與相對人間指定遺產管理人事件，對於中華民國98
年03月31日本院所為98年度財管字第10號裁定，提起抗告，本院
裁定如下：
    主      文
原裁定廢棄。
指定財政部國有財產局台灣中區辦事處彰化分處為被繼承人甲○
○○（民國前2年6月22日生，生前最後住所：彰化縣田中鎮○○
路○段210號，民國70年12月31日死亡）之遺產管理人。
聲請及抗告程序費用由被繼承人甲○○○之遺產負擔。
    理      由
壹、抗告人於原審聲請意旨略以：
    被繼承人甲○○○與聲請人係坐落彰化縣芬園鄉○○段34地
    號之共有人之一。然因被繼承人甲○○○自民國（下同）70
    年12月31日死亡後，均無繼承人就系爭土地辦理繼承登記。
    經抗告人調閱被繼承人甲○○○之戶籍，雖發現其有配偶林
    氏招、林梁濕及養女林暖等三人，然查其配偶林氏招及林梁
    濕已分別於昭和11年12月16日及39年9月3日死亡。至於其養
    女林暖之戶籍經彰化縣芬園戶政事務所查詢結果除35年初設
    籍之資料外，尚查無其他戶籍資料。此外又未能發現其尚有
    法定繼承人可就所共有之系爭土地，向地政機關辦理繼承登
    記，致抗告人遲遲無法與其餘共有人分割系爭土地，以作有
    效之管理使用，實有損於系爭土地之經濟效益。為此，抗告
    人本於利害關係人之地位，依法指定遺產管理人等語，並提
    出除戶謄本六件、土地登記簿謄本、甲○○○戶籍謄本暨戶
    籍登記申請書謄本、林氏招、林梁濕戶籍謄本、彰化縣芬園
    鄉戶政事務所函影本等件為憑。
貳、原審裁定意旨略以：
    被繼承人甲○○○尚有一養女林暖在世，雖抗告人稱彰化縣
    芬園戶政事務所函覆表示林暖僅在35年初設籍登記，尚查無
    其他戶籍資料等語，惟據此尚難認定林暖已死亡或其無他法
    定繼承人一節。則系爭繼承開始時，被繼承人甲○○○之繼
    承人有無並非不明，此外本件既無證據足資證明前開繼承人
    拋棄繼承或喪失繼承權等情事，被繼承人甲○○○之遺產係
    由其前開繼承人當然繼承，從而，抗告人聲請指定遺產管理
    人，於法尚有未合，應予駁回等語。
參、抗告意旨略以：
一、被繼承人甲○○○在70年12月31日即已死亡，又經調閱戶籍
    謄本，雖發現其有配偶林氏招、林梁濕及養女林暖等三人，
    然查其配偶林氏招及林梁濕已分別於昭和11年12月16日及39
    年9月3日死亡。至於其養女林暖之戶籍經彰化縣芬園戶政事
    務所查詢結果除35年初設籍之資料外，尚查無其他戶籍資料
    ，由戶籍資料中之登載內容，雖可窺知被繼承人甲○○○之
    戶籍登記申請書上曾有養女林暖之登載，但該名養女之父為
    呂戲、母為呂洪華，並未變更其父之姓名為甲○○○。故僅
    由該戶籍登記申請書上之稱謂養女，尚難認是被繼承人甲○
    ○○依法認養之養女，而有法定繼承權。況由其他戶籍謄本
    所登載之資料中，均查無林暖一人之資料，更足徵該戶籍登
    記申請書應僅為被繼承人甲○○○單方面之申請，顯無從據
    以認定林暖為甲○○○之養女。奈原審僅以戶籍登記申請書
    中尚有一養女林暖之登載，即遽認其為甲○○○依法收養之
    養女，非繼承人有無不明，容有違誤。
二、退而言之，縱認林暖為甲○○○依法收養之養女，但僅由彰
    化縣芬園戶政事務所函覆表示林暖僅在35年初設籍登記，尚
    查無其他戶籍資料等語，即可證明現今戶籍登記中，並無任
    何資料佐證林暖存歿與否，自與所謂「繼承人有無不明」之
    情形相當，否則倘被繼承人定須毫無任何繼承人或所有繼承
    人均已亡故，則法文應逕規範為「無任何繼承人」即可，又
    何須以「有無不明」規範之。從而，民法第1177條之規定應
    即指本件繼承人有無不明之情形，否則如按原審裁定所認定
    者，本件仍非屬繼承人有無不明，上揭規定恐將形同具文，
    難有適用之餘地。
三、綜上所述，原審裁定既有如上所列違誤之處，自無可維持，
    爰提出本件抗告等語，並聲明：如主文所示。
肆、本院之判斷：
一、按繼承開始時，繼承人有無不明，而無親屬會議或親屬會議
    未於一個月內選定遺產管理人者，利害關係人得聲請法院選
    任遺產管理人，並由法院依公示催告程序，定6個月以上之
    期限，公告繼承人，命其於期限內承認繼承，民法第1177條
    、第1178條第1項、第2項規定甚明。
二、經查，本院依職權向彰化縣芬園鄉戶政事務所函查林暖之戶
    籍資料，其結果略以：「除35年籍別戶籍資料登記申請書記
    載戶長甲○○○之養女外，簿冊查無登錄戶籍資料。另循以
    生父、生母姓名查得呂暖（與林暖出生日期同為29年1月2日
    ，於51年3月6日死亡），因戶籍資料並未記載被收養及終止
    收養記事，且年代久遠，無相關資料可稽，二者是否為同一
    人未敢擅斷。」等情，有該所函暨戶籍資料在卷可查，本院
    檢視「林暖」及「呂暖」二者之戶籍登記申請書，二者除父
    母姓名及出生年月日相同外，教育程度及職業均為相同，且
    均設籍芬園鄉，況「林」及「呂」之台語發音相似，堪認「
    林暖」即為「呂暖」，而呂暖已於51年3月6日死亡，則本件
    即有繼承人有無不明之情形。
三、次查，縱使認為「林暖」及「呂暖」並非同一人，則被繼承
    人甲○○○於70年12月31日死亡迄今已逾27年，期間未有林
    暖出面聲明繼承或拋棄繼承，且林暖之戶籍除35年設籍之資
    料外，尚查無其他戶籍資料，是否確有「林暖」之存在尚未
    可知，是本件應屬繼承人有無不明之情形。
四、末查，被繼承人之遺產，迄無人繼承，如經相當期間，仍無
    人繼承，依法歸屬於國家所有，且國家設置國有財產局，負
    責全國國土或財產之管理之事務，乃不僅是權利，亦是義務
    ，從而本院認為指定財政部國有財產局台灣中區辦事處彰化
    分處為被繼承人之遺產管理人應為適當。綜上所述，抗告意
    旨指摘原裁定不當，求為廢棄，非無理由。爰將原裁定廢棄
    ，改裁定如主文第2項所示。
伍、據上論結，本件抗告為有理由，爰依非訟事件法第44條、第
    46條、第157條，民事訴訟法第492條，裁定如主文。
中    華    民    國    98    年    6     月    25    日
                  家事法庭        審判長  洪志賢
                                  法  官  詹秀錦
                                  法  官  王美惠
以上正本係照原本作成。
本裁定除以適用法規顯有錯誤為理由，不得再抗告。如提再抗告
，應於收受送達後10日內向本院提出再抗告狀。並繳納抗告費新
臺幣1,000元。
中    華    民    國    98    年    6     月    25    日
                                書記官  田慧賢


司法院資訊處製作；財團法人民間司法改革基金會備份。
